【裁判字號】    98,訴,1048
【裁判日期】    980908
【裁判案由】    分割共有物
【裁判全文】
臺灣高雄地方法院民事判決              98年度訴字第1048號
原      告  癸○○
訴訟代理人  丁○○
被      告  丙○○○
訴訟代理人  乙○○
被      告  戊○○○
            庚○○
            壬○○
兼上列3 人
之  共  同
訴訟代理人  己○○    住高雄市.
上列當事人間分割共有物事件，經本院於民國98年8月25日言詞
辯論終結，判決如下：
    主      文
被告應就被繼承人劉朝基所有，坐落於高雄市○○區○○段一小
段第一一０一之一地號，應有部分二分之一之土地辦理繼承登記
。
兩造共有坐落於高雄市○○區○○段一小段第一一０一之一地號
土地，面積九十九平方公尺之土地，應依下列方法分割：
(一)如附圖二暫編地號一一０一之一，面積四九點五平方公尺之土
  地，分歸原告所有。
(二)如附圖二暫編地號一一０一之一（B） ，面積四九點五平方公
  尺之土地，分歸被告己○○、丙○○○、戊○○○、庚○○、
  壬○○各按己○○、劉黃榮足每人應有部分三分之一、戊○○○、庚○○、壬○○每人應有部分九分之一之比例保持共有。
訴訟費用由被告己○○負擔十八分之三、被告丙○○○負擔十八
分之三、被告戊○○○負擔十八分之一、被告庚○○負擔十八分
之一、被告壬○○負擔十八分之一，餘由原告負擔。
    事實及理由
壹  程序部分
一、被告丙○○○經合法通知，無正當理由未於最後言詞辯論期
    日到場，核無民事訴訟法第386 條所列各款情形，爰依原告
    之聲請，由其一造辯論而為判決。
二、訴狀送達後，原告不得將原訴變更或追加他訴。被告於訴之
    變更或追加無異議，而為本案之言詞辯論者，視為同意變更
    或追加。民事訴訟法第255 條第1 項前段、第2 項定有明文
    。原告起訴請求分割兩造共有，坐落於高雄市○○區○○段
    1 小段第1101-1地號，面積99平方公尺之土地（下稱系爭土
    地），嗣於本院審理中，查悉被告迄未就訴外人即被繼承人
    劉朝基所有，系爭土地應有部分1/2 辦理繼承登記，而於民
    國98年4 月20日準備程序為訴之追加，求為被告應就劉朝基
    所有系爭土地應有部分1/2 辦理繼承登記之判決（見本院卷
    第48頁），經核被告所為係屬訴之追加，被告就此並無異議
    ，且為本案之言詞辯論，揆諸前引規定，應視為同意追加，
    先此敘明。
貳  實體部分
一、原告主張：原告與訴外人即被告之被繼承人劉朝基（已於87
    年7 月9 日死亡）按每人應有部分1/2 之比例，分別共有系
    爭土地，系爭土地並無因使用目的不能分割之情形，兩造間
    復無不為分割之約定，惟無法達成分割協議，又被告為劉朝
    基之繼承人，迄未就劉朝基所遺系爭土地應有部分1/2 辦理
    繼承登記，為此爰依民法第823 條及繼承之法律關係，提起
    本件訴訟等情。並聲明：(一)被告應就被繼承人劉朝基所有系
    爭土地應有部分1/2 辦理繼承登記。(二)系爭土地應依附圖一
    所示方式分割如下：附圖一暫編地號1101-1，面積49.5平
    方公尺之土地，分歸原告所有；附圖一暫編地號1101-1（
    A） ，面積49.5平方公尺之土地，分歸被告按其應繼分比例
    保持共有。
二、被告己○○、戊○○○、庚○○、壬○○則以：其尚未就劉
    朝基所有系爭土地應有部分1/2 辦理繼承登記，惟不同意原
    告所提分割方案，請求沿道路中心線，依附圖二所示方式分
    割系爭土地，並願與被告丙○○○保持共有等語置辯。並聲
    明：原告之訴駁回。
三、被告丙○○○雖未於最後言詞辯論期日到庭，惟其前於本院
    準備程序及言詞辯論期日則以：其同意就分割取得之土地與
    被告己○○、戊○○○、庚○○、壬○○保持共有，惟應按
    抽籤方式決定土地分配位置等語置辯。並聲明：原告之訴駁
    回。
四、本件不爭執事項如下：
  (一)原告與劉朝基按每人應有部分1/2 之比例分別共有系爭土地
    。原告於系爭土地分割後，應受分配面積為49.5平方公尺。
  (二)兩造就系爭土地並無不能分割之約定。
  (三)系爭土地並無因使用目的不能分割之情事。
  (四)劉朝基於87年7 月9 日死亡，其子即訴外人劉德祥於89年7
    月19日死亡。
  (五)劉朝基之女兒即訴外人子○○○、甲○○○、辛○○已於87
    年9 月9 日聲明拋棄繼承，經本院以88年4 月14日87年度繼
    字第659 號通知准予備查。劉朝基之子女己○○、丙○○○
    、劉德祥均未為拋棄繼承之聲明，且迄未辦理繼承登記。
  (六)劉德祥之配偶戊○○○、子女壬○○、庚○○，均未為拋棄
    繼承之聲明，且迄未辦理繼承登記。
  (七)劉朝基所有系爭土地應有部分1/2 ，面積49.5平方公尺，由
    被告按己○○1/3 、丙○○○1/3 、戊○○○1/9 、壬○○
    1/9 、庚○○1/9 之應繼分比例公同共有。
五、本件爭點為：(一)原告訴請被告就劉朝基所有系爭土地應有部
    分1/2 辦理繼承登記，有無理由？(二)系爭土地之適當分割方
    案為何？茲分述如下：
  (一)原告訴請被告就劉朝基所有系爭土地應有部分1/2 辦理繼承
    登記，有無理由？
  1.按繼承人有數人時，在分割遺產前，各繼承人對於遺產全部
    為公同共有。又公同共有人之權利義務，依其公同關係所由
    規定之法律或契約定之。除前項之法律或契約另有規定外，
    公同共有物之處分，及其他之權利行使，應得公同共有人全
    體之同意。民法第1151條、第828 條分別定有明文。次按因
    繼承於登記前已取得不動產物權者，非經登記，不得處分其
    物權，民法第759 條亦有明定，而共有物之分割性質上為處
    分行為，共有不動產之共有人中有人死亡時，於其繼承人為
    繼承登記前，不得分割共有物，是於訴請裁判分割共有物時
    ，合併請求已死亡之共有人之繼承人辦理繼承登記，不僅符
    合訴訟經濟，於法亦無不合，有最高法院69年台上字第1012
    號判例要旨可資參照。
  2.查被告為劉朝基之繼承人，均未為拋棄繼承之聲明，且迄未
    辦理繼承登記，為兩造所不爭執，揆諸前引規定及說明，分
    割不動產為處分行為，非經登記不得為之，原告訴請被告就
    劉朝基所有系爭土地應有部分1/2 辦理繼承登記，係有理由
    ，應予准許。
  (二)系爭土地之適當分割方案為何？
  1.按各共有人，除因物之使用目的不能分割或契約訂有不分割
    之期限者外，得隨時請求分割共有物，民法第823 條第1 項
    定有明文。原告主張其為系爭土地之共有人之一之事實，有
    土地登記謄本為憑（見調字卷第9 頁），而兩造對系爭土地
    並無不為分割之約定，亦無因使用目的而不能分割之情形存
    在，為雙方所不爭執，已如前述，原告訴請裁判分割系爭土
    地，係屬有據。
  2.次按共有物之分割，依共有人協議之方法行之。分割之方法
    ，不能協議決定者，法院得因任何共有人之聲請，命為下列
    之分配：以原物分配於各共有人。變賣共有物，以價金
    分配於各共有人。以原物為分配時，如共有人中，有不能按
    其應有部分受分配者，得以金錢補償之。民法第824 條第1
    項、第2 項、第3 項定有明文。又分割共有物，以消滅共有
    關係為目的，法院裁判分割共有土地時，除因該土地內部分
    土地之使用目的不能分割（如為道路）或部分共有人仍願維
    持其共有關係，應就該部分土地不予分割或准該部分共有人
    成立新共有關係外，應將土地分配於各共有人單獨所有，有
    最高法院69年台上字第1831號判例要旨可資參照。故共有物
    之分割應由法院依民法第824 條為適當之分配，不受當事人
    主張之拘束，應參酌當事人之聲明、共有物之性質、經濟效
    用及全體共有人利益等公平決定之。經查，系爭土地現供作
    道路用地使用，土地兩端分別與九如四路、內惟路相連接，
    系爭土地兩側為住宅，其中己○○所有，門牌號碼為高雄市
    鼓山區○○路390 號房屋，位於系爭土地西南側，毗鄰附圖
    二暫編地號1101-1（B） 所示土地等情，業據己○○陳報在
    卷，並有本院98年6 月3 日勘驗筆錄及照片為憑（見本院卷
    第114 頁、第73至74頁、第75至76頁），又原告請求以原物
    分割系爭土地，俾捐贈分得之土地，用以申請容積移轉乙情
    ，亦據原告陳明在卷，並提出高雄市政府都市發展局97年11
    月7 日高市都發二字第（097）0016486號函為憑（見本院卷
    第96頁），本院斟酌系爭土地應採原物分配於各該共有人，
    以發揮最大之經濟效益，善盡地利，且配合系爭土地之實際
    使用現況，將系爭土地與己○○所有房屋毗鄰部分，分歸己○○與其餘被告保持共有，以利己○○出入通行使用，及共
    有人之意願、兩造之應有部分比例、應受分配面積等一切情
    狀，認依如附圖二所示方法分割系爭土地，將附圖二暫編地
    號1101-1所示土地分歸原告所有，將附圖二暫編地號1101-1
    （B） 所示土地分歸被告按其應繼分比例，即按己○○1/3
    、丙○○○1/3 、戊○○○1/9 、庚○○1/9 、壬○○1/9
    之應有部分比例保持共有，係屬適當。
六、綜上所述，原告依民法第823 條及繼承之法律關係，訴請被
    告就劉朝基所有系爭土地應有部分1/2 辦理繼承登記後，分
    割系爭土地，係有理由，爰判決如主文第1 、2 項所示。
七、末按分割共有物本質上並無訟爭性，由本院斟酌何種分割方
    案較能增進共有物之經濟效益，並兼顧兩造之利益，以決定
    適當之分割方法，故兩造本可互換地位，由任一共有人起訴
    請求分割，均無不可，實質上並無所謂何造勝訴敗訴之問題
    ，故本件訴訟費用應由兩造按其應有部分比例分擔，始屬公
    允。
據上論結，原告之訴為有理由，依民事訴訟法第385 條第1 項前
段、第78條、第80條之1 、第85條第1 項，判決如主文。
中    華    民    國    98    年    9     月    8     日
                  民事第五庭  法  官  賴文姍
正本係照原本作成。
如不服本判決，應於送達後20日內，向本院提出上訴狀並表明上
訴理由，如於本判決宣示後送達前提起上訴者，應於判決送達後
10日內補提上訴理由書（須附繕本）。
中    華    民    國    98    年    9     月     8    日
                              書記官  林秀珍


司法院資訊處製作；財團法人民間司法改革基金會備份。
